臺灣高等法院民事判決　　　　　　　　　 95年度上字第690號
上　訴　人　　己○○
　　　　　　　丁○○
　　　　　　　戊○○
兼　共　同
法定代理人　　丙○○
共　　　同
訴訟代理人　　王如玄律師
　　　　　　　李文健律師
被　上訴人　　乙○○
　　　　　　　甲○○
　　　　　　　庚○○
上列當事人間因侵權行為損害賠償事件，上訴人對於中華民國95
年6月5日台灣板橋地方法院94年度重訴字第195號第一審判決提
起上訴，本院於96年1月23日言詞辯論終結，判決如下：
  主  文
上訴駁回。
第二審訴訟費用由上訴人己○○負擔十分之八餘由上訴人丁○○
、戊○○、丙○○負擔。
  事實及理由
甲、程序方面：
    被上訴人庚○○經合法通知，未於言詞辯論期日到場，核無
    民事訴訟法第386條所列各款情形，應准上訴人之聲請，由
    其一造辯論而為判決。
乙、實體方面：
一、上訴人起訴主張：被上訴人乙○○於民國92年9月27日下午
    10時10分許，駕駛2171-FK號自用小客車，行經臺北縣板橋
    市○○路○段高架橋下由迴轉道迴轉至民生路3段時，明知駕
    駛人駕駛汽車，應遵守道路交通號誌之指示；汽車行近行人
    穿越道，應減速慢行，遇有行人穿越時，無論有無交通警察
    指揮，應讓行人先行通過，並應注意車前狀況，隨時採取必
    要之安全措施，惟竟疏於注意車前狀況，貿然迴轉，致撞及
    正步行穿越行人穿越道之被害人己○○，致己○○當場倒地
    ，顱內多處骨折及出血，經送醫急救，並進行數次腦部手術
    ，現呈植物人狀態，而需人終日照顧看護，並受有如原判決
    附表一所示各項損害，合計新臺幣（下同）3,468萬998元。
    丙○○為己○○之妻、丁○○、戊○○為己○○之子女，因
    乙○○不法侵害己○○，使伊等基於子、女、配偶關係之身
    分法益而情節重大，各受有精神慰撫金200萬元之損害。乙
    ○○行為時未滿20歲，為未成年人，被上訴人甲○○、庚○
    ○為乙○○之法定代理人，依法應負連帶賠償責任。爰依侵
    權行為損害賠償等法律關係，求為命訴請被上訴人依序連帶
    給付己○○、丙○○、丁○○、戊○○3,468萬998元、200
    萬元、200萬元、200萬元，及均自附帶民事訴訟起訴狀繕本
    送達之翌日起加計法定遲延利息之判決。
    被上訴人乙○○、甲○○則以：不同意上訴人之請求，伊等
    能力袛得賠償200萬元，且肇事地點係快車道，己○○未穿
    越斑馬線，屬與有過失。就鑑定報告有意見，伊等曾並要求
    探望己○○本人，未獲上訴人同意。甲○○目前為舊貨買賣
    ，生活困難，妻亦在打零工云云，資為抗辯。
    被上訴人庚○○則以己○○亦有過失云云，資為抗辯。
二、原審命被上訴人依序連帶給付己○○、丙○○、丁○○、戊
    ○○625萬3,482元、10萬元、10萬元、10萬元，及均自93年
    4月9日起至清償日止，按年息5%計算之利息〈按原判決誤載
    被上訴人應連帶給付上訴人655萬3,482元，已於95年6月5日
    裁定更正為被上訴人依序連帶給付己○○、丙○○、丁○○
    、戊○○625萬3,482元、10萬元、10萬元、10萬元，及均自
    93年4月9日起至清償日止，按年息5%計算之利息（本院卷第
    11頁）〉。駁回上訴人其餘請求，上訴人提起一部上訴，聲
    明：
    (一)原判決關於駁回後開第2項部分及假執行之宣告廢棄。
    (二)被上訴人應再連帶給付己○○、丁○○、戊○○、丙○○
      依序420萬6,043元、40萬元、40萬元、40萬元，及各自93
      年9月4日起至清償日止，按年息5%計算之利息。
    (三)上訴人願供擔保，請准宣告假執行。
    被上訴人則聲明：上訴駁回。
    （上訴人就其敗訴中之3,412萬7,516元，未據提起上訴而告
    確定；被上訴人就其敗訴部分未提起上訴，亦告確定）。
三、兩造不爭之事實：
    (一)乙○○前揭過失傷害之侵權行為致己○○受有前述傷害之
      事實，經原法院94年1月25日以93年度交易字第64號刑事
      判決判處「乙○○過失傷害人致重傷，處有期徒刑拾月」
      ，乙○○提起上訴，由本院94年9月29日以94年度交上易
      字第69號刑事判決判處「上訴駁回」確定。
    (二)丙○○為己○○之妻，丁○○、戊○○為己○○之子女，
      甲○○、庚○○為乙○○之父母。
四、兩造爭執要旨：(一)上訴人己○○部分之看護費，減少勞動能
    力之損害額、精神慰撫金各應以若干元為適當？(二)上訴人丁
    ○○、戊○○、丙○○部分之精神慰撫金究以若干元為適當
    ？茲分述之：
    (一)上訴人己○○部分：
    1.看護費部分：
      上訴人己○○主張原審判決僅以基本工資每月15,840元計
      算餘命37.3年（即37年3月又18日）之看護費尚嫌不足，
      蓋雇主每月給付看護外勞之薪資結構為本薪15,840元＋加
      班費2,112元 (528×4)＋健保費986元＋安定基金2,000元
      ＋伙食費6,000元＝26,938元，此為必要之費用，上訴人
      己○○僅請求按每月20,000元計算，則被上訴人應再連帶
      給付上訴人己○○1,052,239元計算式：〔（20,000－
      15,840）×252.0000000(447月霍夫曼累計係數）＋
      20,000－00000）×0.6（未滿1月日數拆算月數之比例）
      ×0.00000000（第448月霍夫曼單期係數）〕＝1,052,239
      ，云云，查己○○出院後，呈植物人狀態，上訴人等無力
      聘請看護，現由上訴人等及己○○之弟輪流照顧己○○，
      已據上訴人自認在卷（原審卷第135頁），而被害人因受
      傷需人看護，由親屬看護時，雖無現實看護之支付，亦應
      認被害人受有相當看護費之損害，得向加害人請求賠償。
      蓋因親屬照顧被害人之起居，固係出於親情，但親屬看護
      所付出之勞力，並非不能評價為金錢，只因兩者身分關係
      密切而免除支付義務，此種親屬基於身分關係之恩惠，自
      不能加惠於加害人，故應衡量及比照僱用職業護士看護情
      形，認被害人受有相當看護費之損害，得向加害人請求賠
      償。然己○○既未實際雇請外勞看護，自不得以聘僱外勞
      之費用作為其請求看護費之依據，本院認其得請求之看護
      費仍以行政院勞工委員會（下稱勞委會）公佈最低工資每
      月15,840元為標準，原判決依此計算己○○出院後之看護
      費用核無不當，上訴人己○○上開主張請求被上訴人再連
      帶給付1,052,239元，於法無據，不應准許。
    2.減少勞動能力之損害額部分：
      上訴人己○○主張其為國立台灣工業技術學院工業管理技
      術學系學士，自80年5月起，任職於美寧實業股份有限公
      司擔任專案經理，迄其受傷之92年9月27日為有十餘年經
      驗之專業人員，而其89、91年度之平均收入依序為98,367
      元、79,900元，即事發之92年9月間之月薪亦有85,500元
      ，則其以每月收入50,000元計算減少勞動能力損害自屬有
      據己○○就此之損害額，自毫不為過；乃原審僅以最低工
      資每月15,840元計算此部分損害額，顯然過低云云。惟按
      ：「身體或健康受損害，而減少勞動能力者，其減少及殘
      存勞動能力之價值，不能以現有之收入為準，蓋現有收入
      每因特殊因素之存在而與實際所餘勞動能力不能相符，現
      有收入高者，一旦喪失其職位，未必能自他處獲得同一待
      遇，故所謂減少及殘存勞動能力之價值，應以其能力在通
      常情形下可能取得之收入為標準。」（最高法院61年台上
      字第1987號判例意旨參照）。查本件上訴人己○○縱如其
      所言，於事發之92年9月間，月薪為85,500元，但揆諸上
      開最高法院判例意旨，其現有收入雖高，但一旦喪失其職
      位，未必能自他處獲得同一待遇，故以勞委會核定之最低
      標準工資每月15,840元為其在通常情形下可能取得之收入
      ，原審以此核定其減少勞動能力之損害金額2,913,259元
      ，並認己○○與有過失，減輕被上訴人之連帶債務二分之
      一等情，自屬有據，上訴人己○○上開主張，請求被上訴
      人再連帶給付6,282,634元本息，委不足採。
    3.精神慰撫金部分：
      上訴人己○○主張其因本件事故而成植物人，並經宣告禁
      治產，加害程度嚴重，身體健康影響至為重大上訴人己○
      ○於原審請求給付精神慰撫金300萬元，而原審僅判准
      922,787 元，顯然過低云云，按「慰撫金之賠償其核給之
      標準固與財產上損害之計算不同，然非不可斟酌雙方身分
      資力與加害程度，及其他各種情形核定相當之數額」（最
      高法院51 年臺上字第223號判例意旨參照）。本院斟酌上
      訴人己○○於本件侵權行為（傷害）發生時年滿37歲（55
      年9月22 日生），其受有左側顱骨骨折，合併兩側大腦多
      處腦內瘀血，呈植物人狀態之重傷害，已如前述，堪認上
      訴人己○○精神上受有相當之痛苦，其係國立臺灣工業技
      術學院畢業，任職美寧實業股份有限公司專案經理，月薪
      83,700元，財產資料2筆計174萬餘元，有學士學位證書、
      扣繳憑單、在職證明書及原審法院向財政部財稅資料中心
      調取其財產所得料（見原審93年度交簡附民字第31號卷第
      23頁、原審卷第26至28頁、第106至107頁）在卷可憑；被
      上訴人乙○○於本件侵權行為發生時年滿19歲（72年10月
      17日生），其名下無財產。被上訴人甲○○於本件侵權行
      為發生時年滿54歲（38年4月13日生），從事舊貨買賣，
      財產資料4筆計30萬餘元。被上訴人庚○○於本件侵權行
      為發生時年滿43歲（49年3月9日生），從事打零工，財產
      資料3筆計204萬餘元，有戶籍謄本及原審法院向財政部財
      稅資料中心調取其財產所得資料（見原法院三重簡易庭94
      年度重調字第52號卷第12至14頁、原審卷第31至44頁、第
      113至118  頁、第142至145頁）在卷可憑等兩造之身分、
      地位、經濟能力及其他情形，認上訴人己○○請求精神賠
      償（非財產上損失）原審核定為922,787元，尚稱允洽，
      再查被上訴人甲○○、庚○○之財產均已遭上訴人查封，
      如經拍賣扣除優先債權之抵押權及稅捐之後，已不足清償
      如原審所判決上訴人勝訴部分，此為兩造所不爭，被上訴
      人之生存權為憲法所規定之權利仍應予以維護，不能因賠
      償上訴人之損害而危及被上訴人之生存權，本院認原審認
      定己○○所請求之上開精神慰撫金，核無不合。上訴人主
      張本件精神慰撫金賠償過低，請求被上訴人再連帶給付己
      ○○精神慰藉金10,772,133元本息云云，並非可採。
    (二)上訴人丁○○、戊○○、丙○○部分：
      上訴人丁○○、戊○○、丙○○主張上訴人己○○致終身
      呈植物人，業經宣告禁治產之重大損害，則其子女、配偶
      即上訴人丁○○、戊○○、丙○○之精神慰撫金至少應各
      為100萬元，而原審僅各判允20萬元，顯有違誤云云，經
      查：
      1.上訴人丙○○為上訴人己○○之妻，其於本件侵權行為
        （傷害）發生時年滿34歲（58年5月8日生），其夫受有
        左側顱骨骨折，合併兩側大腦多處腦內瘀血，呈植物人
        狀態之重傷害，已如前述，堪認上訴人丙○○精神上受
        有相當之痛苦，其係五專畢業，任職保險公司，年薪約
        57萬餘元，財產資料3筆計5萬餘元，有戶籍謄本、畢業
        證書、扣繳憑單及原審法院向財政部財稅資料中心調取
        其財產所得資料（見原審93年度交簡附民字第31號卷第
        21頁、原審卷第29至30頁、第110至111頁）在卷可憑被
        上訴人方面，已如前述，審酌兩造上述之身分、地位、
        經濟能力及其他情形，認上訴人丙○○請求精神賠償（
        非財產上損失），原審核定為20萬元，尚屬公允。上訴
        人丙○○主張此部分應以100萬元為適當，非有理由。
      2.上訴人丁○○、戊○○為上訴人己○○之子女，其於本
        件侵權行為（傷害）發生時分別年滿5歲（87年9月3日
        生）、2歲（90年7月18日生），其父受有左側顱骨骨折
        ，合併兩側大腦多處腦內瘀血，呈植物人狀態之重傷害
        ，已如前述，堪認上訴人丁○○、戊○○精神上均受有
        相當之痛苦，其名下均無財產，有戶籍謄本及原審向財
        政部財稅資料中心調取其財產所得資料（見原審93年度
        交簡附民字第31號卷第22頁、原審卷第108至109頁）在
        卷可憑。被上訴人方面，則如前述，審酌兩造上述之身
        分、地位、經濟能力及其他情形，認上訴人丁○○、戊
        ○○請求之精神賠償（非財產上損失），原審核定為各
        20 萬元，亦屬公允，二位上訴人主張應各以100萬元為
        適當，非有理由。
五、綜上所述，上訴人依侵權行為損害賠償之法律關係，除就原
    審判命被上訴人連帶給付己○○之6,253,482元本息，各連
    帶給付丙○○、丁○○、戊○○10萬元本息（按原判決原認
    定己○○得請求之金額為14,106,964元，扣除強制責任險保
    險金160萬元後，為12,506,964元，另丙○○、丁○○、戊
    ○○得請求之金額各為20萬元，因己○○與有過失應負1/2
    責任，判決被上訴人連帶給付己○○、丙○○、丁○○、戊
    ○○之金額依序為6,253,482元本息、10萬元本息、10萬元
    本息、10萬元本息）外，其等超過原審判准部分之請求（除
    確定部分外），即屬無據，應予駁回，其敗訴部分（除確定
    部分外）假執行之聲請亦失所依據，應併予駁回。原審除確
    定部分外，為上訴人敗訴之判決，並駁回其假執行之聲請，
    核無不合。上訴意旨指摘原判決此部分不當，求予廢棄改判
    ，為無理由，應予駁回。
六、本件因事證已臻明確，兩造其餘攻擊、防禦方法及所為之立
    證，與判決之結果不生若何影響，無庸再逐一予以論究，合
    併敘明。
據上論結，本件上訴為無理由，應依民事訴訟法第449條第1項、
第78條、第85條第1項但書判決如主文。
中　　華　　民　　國　　96　　年　　2 　　月　　6 　　日
                  民事第十五庭
                      審判長法  官  湯美玉
                            法  官  黃國永
                            法  官  郭松濤
正本係照原本作成。
如不服本判決，應於收受送達後20日內向本院提出上訴書狀，其
未表明上訴理由者，應於提出上訴後20日內向本院補提理由書狀
（均須按他造當事人之人數附繕本）上訴時應提出委任律師或具
有律師資格之人之委任狀；委任有律師資格者，另應附具律師資
格證書及釋明委任人與受任人有民事訴訟法第466條之1 第1項但
書或第2項（詳附註）所定關係之釋明文書影本。
中　　華　　民　　國　　96　　年　　2 　　月　　7 　　日
                            書記官  方素珍
附註：
民事訴訟法第466條之1（第1項、第2項）：
對於第二審判決上訴，上訴人應委任律師為訴訟代理人。但上訴
人或其他法定代理人具有律師資格者，不在此限。
上訴人之配偶、三親等內之血親、二親等內之姻親，或上訴人為
法人、中央或地方機關時，其所屬專任人員具有律師資格並經法
院認為適當者，亦得為第三審訴訟代理人。